臺灣士林地方法院民事判決　　　　　　100年度訴更一字第4號
原　　　告　卓晏鈴
訴訟代理人　許永昌律師
被　　　告　王健強
訴訟代理人　馬在勤律師
複　代理人　陳佳雯律師
上列當事人間請求損害賠償事件，經本院刑事庭移送前來（99年
度附民字第27號），經本院於民國100 年1 月21日裁定（99年度
訴字第970 號）後，臺灣高等法院發回更審（100 年度抗字第34
9 號），本院於民國100 年9 月14日言詞辯論終結，判決如下：
    主  文
原告之訴及假執行之聲請均駁回。
訴訟費用由原告負擔。
    事實及理由
壹、程序方面：
一、按因犯罪而受損害之人，於刑事訴訟程序得附帶提起民事訴
    訟，對於被告及依民法負賠償責任之人，請求回復其損害，
    刑事訴訟法第487 條第1 項定有明文。故只須所受損害，係
    由於被告犯罪所致，即有上開規定之適用，並不以被告侵害
    事實所犯之罪名經刑事法院獨立論處罪刑或受損害之人提起
    刑事告訴或合法告訴為必要（最高法院93年度台抗字第225
    號裁定意旨參照），查本件原告於民國99年2 月4 日提起刑
    事附帶民事訴訟，起訴狀中記載：被告詐欺原告新台幣（下
    同）540 萬元乙事，業經檢察官偵查終結提起公訴，蒙本院
    受理在案，玆被告並無返還該540 萬元之意，且據聞被告業
    已全部脫產，為原告權益特依刑事訴訟法第491 條之規定，
    提起附帶民事訴訟等語，並檢附臺灣士林地方法院檢察署檢
    察官98年度偵字第4916號起訴書為證（見本院99年度附民字
    第27號卷），而依該起訴書之記載，被告涉犯詐欺得利罪及
    行使使公務員登載不實文書罪嫌（見臺灣士林地方法院檢察
    署檢察官98年度偵字第4916號起訴書之犯罪事實一及證據並
    所犯法條二所載），堪認原告提起刑事附帶民事訴訟時所主
    張之損害，為被告所涉詐欺得利罪及行使使公務員登載不實
    文書罪嫌之犯罪行為所致；又原告之訴訟代理人並於本院99
    年1 月24日言詞辯論程序中補充陳述：「該筆金額是原告基
    於向被告借用帳戶之寄託關係，原告分別以現金存款及匯款
    方式，於91年2 月15日交付被告230 萬8 千元，及於91年5
    月9 日交付被告共410 萬元，被告因此開立內湖江南郵局帳
    戶之支票（面額540 萬元）給原告，讓原告隨時可以領回款
    項，但被告明知該票據為原告所保管，卻向內湖江南郵局承
    辨人員陳稱遺失票據，再向臺北地方法院聲請公示催告及除
    權判決，再持除權判決向內湖郵局兌領540 萬元，影響原告
    對票據得主張之權利，構成侵權行為。而原告之財產因被告
    兌領之行為而積極的減少，被告的財產也因此而消極的未減
    少，故構成無法律上原因而獲有利益的不當得利。」等語（
    見本院卷第65頁），足見本件原告主張被告持除權判決將支
    票兌領致原告受有損害之事實，係因被告「行使使公務員登
    載不實文書」犯行所致，而本件被告經檢察官起訴後，本院
    刑事庭就其所涉「行使使公文書登載不實」（即被告明知原
    告係上開支票之執票人，且支票仍在原告保管中而未遺失，
    竟以該支票遺失為由，聲請公示催告及除權判決後持以行使
    兌領）罪嫌，判處有罪確定（見本院99年度訴字第970 號卷
    第40頁至46頁所附99年度易字第61號刑事案件《下稱刑事案
    件》判決；另被告所涉詐欺得利犯嫌，則經刑事案件判決爰
    不另為無罪諭知），是原告自得於刑事訴訟程序，對其所稱
    應負賠償責任之被告，附帶提起民事訴訟（臺灣高等法院10
    0 年度抗字第349 號裁定發回意旨參照），合先敘明。
二、次按刑事庭將附帶民事訴訟移送民事庭後，其移送後之訴訟
    程序，應適用民事訴訟法，原告於移送後為訴之變更、追加
    ，是否合法，應依民事訴訟法之規定予以審查（最高法院97
    年度台抗字第253 號裁判意旨參照），而按訴狀送達後，原
    告不得將原訴變更或追加他訴，但請求之基礎事實同一者，
    不在此限，民事訴訟法第255 條第2 款定有明文，查本件原
    告起訴時原依侵權行為損害賠償之法律關係請求被告給付54
    0 萬元及法定利息，嗣經刑事庭將附帶民事訴訟移送至本院
    民事庭後，原告追加不當得利之法律關係為訴訟標的，經核
    原告追加前後所主張之事實，均係主張原告將己所有之款項
    匯入前向被告所借用江南郵局帳戶後，取得被告開立之540
    萬元支票乙紙，惟嗣被告明知該支票仍在原告保管中而未遺
    失，竟以該支票遺失為由，聲請公示催告及除權判決後持以
    行使兌領，足以生損害於原告等情，堪認原告請求之基礎事
    實同一，與前揭規定並無不合，應予准許，且原告追加後之
    訴訟標的價額並無增加，無另補徵裁判費之問題，併予敘明
    。
貳、實體方面：
一、原告主張：被告與原告原係男女朋友，原告因長期在大陸地
    區工作，為將投資獲利及工作所得匯回臺灣，且被告佯稱願
    借用其內湖江南郵局帳戶供原告使用，原告乃於91年2 月15
    日及91年5 月9 日，分別以現金存款及匯款方式，將230 萬
    8 千元及410 萬元款項存入被告上開帳戶，被告則交付上開
    帳戶提款卡予原告，以利提領帳戶內款項，然被告以其母房
    貸須清償欲向原告借款，致原告心生警惕，於91年5 月14日
    偕被告共同至內湖江南郵局，自上開帳戶提領540 萬元後由
    被告開立支票乙紙交由原告收執，另於91年5 月16日再提領
    現金100 萬元交由原告收受，惟原告因不諳支票時效規定，
    未予兌領，被告於得知上情後，即意圖為自己不法之所有，
    使臺灣臺北地方法院民事庭承辦法官陷於錯誤，而取得該院
    承辦法官製作之94年度除字第185 號民事除權判決書，被告
    並持上開除權判決向內湖江南郵局承辦員行使，將該540 萬
    元支票款項兌領後，花用殆盡，影響原告對票據得主張之權
    利，對原告構成侵權行為，且原告之財產因被告兌領之行為
    而積極的減少，被告的財產則消極的未減少，故亦構成無法
    律上原因而獲有利益之不當得利，爰依侵權行為損害賠償請
    求權、不當得利返還請求權，訴請被告返還540 萬元及法定
    利息等語。並聲明：(一)被告應給付原告540 萬元，及自起訴
    狀繕本送達翌日起至清償日止，按年息5%計算之利息；(二)訴
    訟費用由被告負擔；(三)願供擔保，請准宣告假執行。
二、被告則辯以：於銀行開戶並非難事，原告為何須將金錢寄託
    他人，原告應就兩造間存有寄託契約此一違反常情之事實，
    負舉證責任；原告於96年6 月間即已就相同事實向本院對被
    告起訴，請求被告返還寄託物（即前案96年度訴字第706 號
    ，嗣撤回該訴訟），顯見原告最遲於96年6 月間即知有系爭
    540 萬元之損害並認定賠償義務人為被告，惟原告遲至99年
    2 月4 日方提起本件侵權行為損害賠償訴訟，已罹於上開法
    文所規定2 年時效，無論原告主張之侵權行為事實是否存在
    ，被告均得拒絕給付；原告雖主張91年5 月間被告向原告佯
    稱願意借用自己之郵局帳戶供原告使用，致使原告與被告成
    立消費寄託關係，被告取得540 萬元係基於金錢消費寄託關
    係亦屬不當得利，惟寄託契約與不當得利法律關係應屬不能
    並存，又退步言之，系爭540 萬元支票之發票日乃91年5 月
    14日，依票據法第22條、第136 條規定，原告最遲應於92年
    5 月13日前兌現支票，否則支票之發票人即被告、付款人即
    郵局均得拒絕給付原告票款，而原告遲至96年6 月間方以前
    案起訴請求被告給付540 萬元，被告與郵局斯時均已無給付
    原告540 萬元之義務，是以縱未發生被告向向郵局申請掛失
    止付票款，向法院聲請公示催告、除權判決，進而持除權判
    決向郵局領受票款等事，原告仍無法領受該540 萬元，亦即
    本件被告持有540 萬元並非無法律上之原因，故原告自不得
    請求被告返還不當得利等語。並聲明：(一)原告之訴駁回；(二)
    訴訟費用由原告負擔；(三)、如受不利判決，願供擔保，請准
    宣告免為假執行。
三、本院得心證之理由：
(一)、查被告王健強與原告卓晏鈴原係男女朋友，彼此間互有金錢
    往來，王健強將其在臺北市○○區○○路000 巷0 號內湖江
    南郵局所開立帳戶（帳號：00000000000000號）之金融卡交
    予卓晏鈴使用，供其提領該帳戶內款項，91年5 月14日王健
    強與卓晏鈴間因某原因，約定共同至內湖江南郵局，由王健
    強開立以臺灣北區郵政管理局為付款人，票號J0000000號，
    發票日為91年5 月14日，票面金額為540 萬元之現金支票乙
    紙（下稱系爭支票）交由卓晏鈴收執，惟卓晏鈴因故未兌領
    ，內湖江南郵局因發票後逾1 年未兌領，通知王健強儘速兌
    領，王健強告稱該張支票已交付友人卓晏鈴，內湖郵局遂將
    上開支票留存，並於92年12月26日以卓晏鈴在臺灣地區之地
    址通知卓晏鈴換票、兌領，惟因卓晏鈴時在大陸地區而未接
    獲通知致未前往辦理，王健強得知上情後，因與卓晏鈴間情
    感已淡，不願使其兌領該支票，明知卓晏鈴係上開支票持票
    人，且該支票仍在卓晏鈴保管中，並未遺失，仍基於行使使
    公務員登載不實文書之犯意，於93年5 月13日，至內湖江南
    郵局向不知情之承辦人員佯稱：該支票於準備搬家整理物品
    時，不慎遺失為由云云，申請掛失止付，並據以向臺灣臺北
    地方法院聲請公示催告，嗣於93年12月1 日公示催告期間屆
    滿後，進而向臺灣臺北地方法院民事庭聲請除權判決，使該
    院承辦法官陷於錯誤，於94年1 月14日將上開不實事項登載
    於其職務上掌管之該院94年度除字第185 號民事除權判決書
    後，王健強復持之向內湖江南郵局承辦員兌領該540 萬元支
    票款項而行使等情，為兩造所不爭執，且經刑事案件判決被
    告犯行使使公務員登載不實文書罪確定在案，復有系爭540
    萬元支票乙紙、臺灣郵政股份有限公司臺北郵局96年7 月23
    日北營字第0000000000號函、臺灣臺北地方法院94年度除字
    第185 號民事除權判決等件（見刑事案件97年度發查字第20
    70號卷第32至36頁）附卷可稽；
(二)、又原告主張其因長期在大陸地區工作，為將投資獲利及工作
    所得匯回臺灣，且被告佯稱願借用其內湖江南郵局帳戶供原
    告使用，故原告乃於91年2 月15日及91年5 月9 日分別以現
    金存款及匯款方式將230 萬8 千元及410 萬元款項存入被告
    上開帳戶，被告則交付上開帳戶提款卡予原告，以利提領帳
    戶內款項，然被告以其母房貸須清償欲向原告借款，致原告
    心生警惕，於91年5 月14日偕被告共同至內湖江南郵局，自
    上開帳戶提領540 萬元開立支票1 紙交由原告收執，另於91
    年5 月16日再提領現金100 萬元交由原告收受，而被告明知
    明知原告係上開540 萬元支票執票人，且支票仍在原告保管
    中而未遺失，仍以該支票遺失為由，聲請公示催告及除權判
    決後持以行使兌領，其前揭行使使公務員登載不實之行為，
    影響原告對票據得主張之權利，且原告之財產因被告兌領之
    行為而積極的減少，被告的財產則消極的未減少，被告對原
    告構成侵權行為及不當得利等情。經查：
１、原告就其主張被告自上開內湖江南郵局帳戶提取用以開立系
    爭支票之現金540 萬元，係其前借用被告該帳戶所存入，而
    為原告之財產乙節，提出被告上開帳戶之交易明細資料，顯
    示該帳戶分別於91年2 月15日及91年5 月9 日以現金存款及
    入戶匯款方式存入230 萬8 千元及410 萬元等情，及被告於
    96年間傳送簡訊之翻拍照片15紙，顯示被告表示積欠原告款
    項等情（見本院訴字卷第22頁，刑事案件98年度偵字第4916
    號卷第14至20、29至30頁）為據。而被告固不否認將上開帳
    戶之提款卡交付被告使用，及其上開帳戶分別於91年2 月15
    日及91年5 月9 日有款項存入，暨其於91年5 月14 日 與原
    告共同至內湖江南郵局提領上開帳戶內現金540 萬元，同時
    由其開立系爭支票乙紙交由原告收執，並於91年5 月16日再
    提領100 萬元交由原告收受之情，惟陳稱：91年2 月15日及
    91年5 月9 日所存入之款項，係其簽賭地下六合彩所得彩金
    ，並非原告所存入；又交付提款卡予原告使用，只是因為當
    時是男女朋友，所以給原告使用；再系爭540 萬元支票及10
    0 萬元現金，是其借予原告之款項，因為是男女朋友身分，
    所以未提及借款利息、歸還期限，也未向原告要求取回借款
    ；至簡訊內容所提及之欠款，則係其另外向原告所借40萬元
    等語（見刑事案件卷附歷次偵訊筆錄及被告答辯狀）。
２、查上開內湖江南郵局帳戶乃為被告名義所開立，且依該帳戶
    之交易明細資料顯示，除有多筆現金存提款或匯款外，尚供
    作水電費扣款等被告私人用途（見刑事案件98年度偵字第49
    16號卷第14頁），原告主張上開帳戶為其所用，已非無疑；
    又原告於刑事案件中自承：前述91年2 月15日及91年5 月9
    日所存入之230 萬8 千元及410 萬元，是因當時臺灣跟大陸
    之間沒有辦法通匯，伊請大陸的人透過關係幫伊存錢，伊拿
    現金給大陸的人，請他們幫伊存錢，他們說錢存進去了，這
    些朋友已經沒有聯絡，伊無法提供資料等情（見同上刑事案
    件偵查卷第35、128 頁），而經刑事案件向郵政機關查詢，
    亦覆稱：91年5 月31日前之傳票影本等資料，因已逾檔案保
    管年限5 年，業已銷燬而無法提供等語，有中華郵政股份有
    限公司98年7 月1 日處儲字第0000000000號函可考（見同上
    刑事案件偵查卷第32頁），顯無積極證據足資證明該等款項
    係原告所存入；再原告所提出之被告於96年間傳送簡訊之翻
    拍照片15紙，上載被告表示：「那筆錢我沒有拿妳叫我如何
    還，我有用的只有那『四十萬』... 我欠妳的那四十萬現在
    沒辦法還，至於其他的我並沒有欠你... 」等情（見同上刑
    事案件偵查卷第14至20頁），尚無法逕認與本件原告主張存
    入被告內湖江南郵局帳戶之230 萬8 千元及410 萬元款項有
    何關聯，復據被告就其陳稱簡訊內容係其與原告間其他筆40
    萬元債務乙節，提出其於96、97年間每月還5 千元共計35萬
    元之匯款資料為佐（見同上刑事案件偵查卷第14至20頁），
    尤難認被告有何自認積欠原告存入上開帳戶資金債務之情形
    。綜上，原告主張被告自上開帳戶提取用以開立系爭支票之
    現金540 萬元，係其前借用被告該帳戶所存入，而為原告之
    財產乙節，所舉證據無法證明其說，則被告縱有明知系爭支
    票仍在原告保管中，卻以票據遺失為由，於聲請公示催告及
    除權判決後，持以行使兌領款項之情形，對本件原告所生之
    損害，應僅係造成被告或有可能遭司法機關偵辦刑事侵占罪
    嫌等抽象損害，而非具體之財產損害，原告逕提起本件訴訟
    ，主張被告前揭行使使公務員登載不實之行為造成其540 萬
    元之財產損害，而依侵權行為損害賠償請求權、不當得利返
    還請求權，訴請被告給付540 萬元及法定利息，自屬無據。
３、至被告就其帳戶內資金來源所陳他詞，雖亦非無可疑之處，
    惟按民事訴訟如係由原告主張權利者，應先由原告負舉證之
    責，若原告先不能舉證，以證實自己主張之事實為真實，則
    被告就其抗辯事實即令不能舉證，或其所舉證據尚有疵累，
    亦應駁回原告之請求（最高法院17年上字第917 號判例意旨
    參照），本件原告既不能證明所主張權利發生之原因事實，
    無論被告所提抗辯事實是否成立，均難因而逕認原告之主張
    為有理由。原告所質此節，不足推翻前述認定，併為敘明。
四、揆諸上開各節所述，原告主張依侵權行為、不當得利之法律
    關係，請求被告給付540 萬元，及自起訴狀繕本送達翌日起
    至清償日止，按年息5%計算之利息，為無理由，應予駁回。
    原告之訴既經駁回，其假執行之聲請已失所附麗，應併予駁
    回。
五、本件判決基礎已臻明確，兩造其餘攻防方法及訴訟資料經本
    院斟酌後，核與判決結果不生影響，故不另一一論述，附此
    敘明。
六、據上論結，原告之訴為無理由，依民事訴訟法第78條，判決
    如主文。
中    華    民    國    100   年     9    月    30    日
                  民事第一庭  法  官  孫曉青
以上正本係照原本作成。
如對本判決上訴，應於判決送達後20日內向本院提出上訴狀。如
委任律師提起上訴者，應一併繳納上訴審裁判費，否則本院得不
命補正逕行駁回上訴。
中    華    民    國    100   年    10    月     7    日
                              書記官  詹佳佩